---
title: "Estadisticas sobre los aeropuertos"
author: "Grupo 7, Sección 9"
date: "`r format(Sys.time(), '%d %B, %Y')`"
editor: visual
format: html
output:
  html_notebook:
    toc: yes
    toc_float:
      collapsed: no
      smooth_scroll: no
    number_sections: yes

  html_document:
    toc: yes
    df_print: paged
---

# **Alumnos del grupo:**

| Alumno                          | **Código**    | **Correo**                     | **Porcentaje de Trabajo** |
|---------------------------------|---------------|--------------------------------|---------------------------|
| ***Samir Stefano Suarez Rios*** | **202210611** | **samir.suarez\@utec.edu.pe**  | **x%**                    |
| **Shaquira**                    | **201610002** | **María.salinas\@utec.edu.pe** | **x%**                    |
| **Caballito Hurtado**           | **201610002** | **María.salinas\@utec.edu.pe** | **x%**                    |
| **Chriss Martin de Coldplay**   | **201610002** | **María.salinas\@utec.edu.pe** | **x%**                    |

# **Tema**

Análisis de la relación entre el número de pasajeros y los ingresos totales por aeropuerto y mes en el Perú desde el año 2020 a 2022.

# **Introducción**

Según estudios recientes el café tiene muchas propiedades muy buenas para la salud.\
El café estimula al cerebro y se tiene menos posibilidades de adquirir enfermedades que hoy en día dañan al cerebro.

# **Objetivo**

El objetivo del presente proyecto es determinar la influencia del número de pasajeros en los ingresos totales por mes y año en cada aeropuerto en el Perú.

## Objetivo Secundarios

-   Comparar los ingresos totales durante la pandemia y post pandemia en el Perú.

-   Analizar la re-activación del uso de transporte aéreo en el Perú.

-   Analizar la re-activación del turismo en el Perú.

### Librerías

```{r}
library(plyr)
library(dplyr)
library(readr)
```

### Tablas

```{r}
RIT <- read_csv("RecaudacionIngresosTotales.csv")
RIR <- read_csv("RecaudacionIngresosRegulados.csv")
TC <- read_csv("TraficoCarga.csv")
TO <- read_csv("TraficoOperaciones.csv")
TP <- read_csv("TraficoPasajeros.csv")
```

```{r}
v = 1:50
RIT[v,]

PN <- filter(TP, `Tipo de Pasajero` == "NACIONAL")
filter(TP, `Tipo de Pasajero` == "INTERNACIONAL")
filter(TP, `Tipo de Pasajero` == "TRANSFERECIA Y TRASITO")
ON <- filter(TO, `Tipo vuelo` == "Oper. NACIONALES")
filter(TO, `Tipo vuelo` == "Oper. INTERNACIONALES")
filter(TO, `Tipo vuelo` == "Oper. MILITARES")
filter(TO, `Tipo vuelo` == "Oper. INSTRUCCIÓN")
filter(TC, `Tipo de carga` == "carga internacional")
filter(TC, `Tipo de carga` == "carga nacional")
```

```{r}


table(TP$`Tipo de Pasajero`)
table(TO$`Tipo vuelo`)
table(TC$`Tipo de carga`)
table(TO$`Tipo vuelo`)
table(RIT$`Rubro Ingreso`)
#table(RIT$`Tipo Ingreso`)
table(RIR$`Tipo de ingreso`)
table(RIR$`Rubro Ingreso`)

```

```{r}
#DataFrame
colum <- c(1:5)
PN$Aeropuerto <- factor(PN$Aeropuerto)
group_by(PN,PN$Aeropuerto)
group_by(PN,PN$Mes)
PN
#DF <- data.frame(select(Infraestructura)) 
```
